【裁判字號】    97,簡上,53
【裁判日期】    981008
【裁判案由】    返還房屋
【裁判全文】
臺灣雲林地方法院民事判決              97年度簡上字第53號
上  訴  人  丁○○○
訴訟代理人  戊○○
訴訟代理人  張智學律師
被上訴人    丁信豊
            乙○○
            丙○○
            甲○○
兼上列三人
共同訴訟代
理人        己○○○○○○
                      住同上
上列當事人間請求返還房屋事件，上訴人對於民國97年8月26日
本院97年度六簡字第131 號第一審判決提起上訴，本院於98年9
月17日言詞辯論終結，判決如下：
    主  文
上訴駁回。
第二審訴訟費用新臺幣捌仟壹佰元由上訴人負擔。
    事實及理由
一、上訴人於原審起訴主張：
  (一)緣坐落雲林縣斗六市○○○段54-1、66地號土地上建物，即
    建號斗六市○○○段671 號，門牌號碼雲林縣斗六市○○路
    930 號房屋（下稱系爭建物）為上訴人所有，詎被上訴人無
    權占有及使用，經上訴人多次要求被上訴人遷離均置之不理
    ，為此爰依民法第767 條前段提起本訴。
  (二)按所有人對於無權占有或侵奪其所有物者，得請求返還之，
    民法第767 條前段定有明文。又以無權占有為原因，請求返
    還所有物之訴，占有人對於所有權人就其物有所有權存在之
    事實無爭執，而僅以有權占有為抗辯者，所有權人於占有人
    無權占有之事實，無舉證責任。占有人應就其取得占有，係
    有正當權源之事實證明之。如不能證明，則應認所有權人之
    請求為有理由，最高法院72年度臺上字第1552號判決可資參
    考。如上所述，被上訴人等並無占有系爭建物之正當權源，
    則上訴人本於所有權之作用，自得請求被上訴人等將系爭建
    物返還上訴人等語。
  (三)並聲明：1.被上訴人應將坐落雲林縣斗六市○○○段54-1、
    66地號土地上建物，建號斗六市○○○段671 號，即門牌號
    碼雲林縣斗六市○○路930 號房屋騰空並交還上訴人。2.訴
    訟費用由被上訴人負擔。3.上訴人願供擔保，請准予宣告假
    執行。
二、被上訴人等於原審抗辯意旨：
  (一)系爭建物坐落的土地是被上訴人己○○○○○○之父親陳永
    盛給被上訴人等居住使用的，當初因為陳永盛不是自耕農，
    故以上訴人的名義登記，然後在上面蓋屋給被上訴人等居住
    。陳永盛過世分財產時，上訴人說她不會向被上訴人等索還
    系爭建物，結果現在卻說被上訴人侵占。被上訴人己○○○
    ○○○這裡還有建屋的相關資料，可以證明系爭建物是陳永
    盛建給被上訴人己○○○○○○使用的，當初被上訴人等搬
    進系爭建物時還有請客。而且因為系爭建物坐落的那塊地是
    農地，在上面蓋系爭建物（農舍）一定要用我嫂嫂即上訴人
    的名義，所以該建物起造人才會是上訴人。
  (二)並聲明：1.上訴人原審之訴駁回。2.訴訟費用由上訴人負擔
    。
三、原審為被上訴人全部勝訴之判決，上訴人不服，提起上訴，
    除援用原審之陳述及舉證外，並補稱：
  (一)被上訴人等遷入系爭建物居住是否有邀請親友參加新居落成
    ，僅是表彰其向親友收取禮金，與其是否有權使用系爭建物
    並無關係，實際上有無使用系爭建物權利，需要回歸法律上
    評價被上訴人等是否有可以對抗上訴人之法律上權利，即有
    無成立使用借貸之法律關係，本件系爭建物係屬上訴人所有
    ，上訴人從未同意被上訴人等使用系爭建物，也沒有贈與系
    爭建物之意思，且無證據可以證明上訴人同意被上訴人等使
    用系爭建物，自不得逕以推論、臆測之方式認定其間法律關
    係，應當認定係被上訴人等無權占有系爭建物。
  (二)系爭建物係上訴人之配偶戊○○所出資，茲說明如下：
    1.資金流向：
      戊○○支付新臺幣（下同）300,000 元定金予陳永盛，
        由陳永盛交付姚再得。
      陳永盛先代支付第2 、3 、4 、5 期款，再由戊○○於
        民國（下同）81年5 月15日自戊○○合作金庫活期儲蓄
        存款存摺提領650,000 元，連同現金100,000 元，交付
        陳永盛第2 、3 、4 、5 期款項計750,000 元，由戊○
        ○與姚再得在房屋起造工程委建契約書第八條約定付款
        方法下方確認已經給付，由戊○○書寫「1-5 共付105
        萬」。
      81年7 月17日自戊○○合作金庫活期儲蓄存款存摺提領
        120,000 元，連同手邊現金30,000元，交姚再得給付第
        6 期款（150,000 元）。
      81年8 月3 日自戊○○合作金庫活期儲蓄存款存摺支出
        300,000 元，交姚再得給付第7 、8 期款。
      81年9 月30日自戊○○合作金庫活期儲蓄存款存摺提領
        1,137,600 元，支付200,000 元，交由姚再得給付第9
        期款。
      81年10月21日開立300,000 元戊○○合作金庫活期儲蓄
        存款存摺之取款條，交付姚再得，於81年10月22日由姚
        再得領取。
    2.系爭建物之房屋起造工程委建契約書第八條約定付款方法
      ，上方「貳拾萬」、下方「105 萬」、「7 、8 」均是上
      訴人之配偶戊○○之筆跡，足見系爭建物係由上訴人夫妻
      出資興建。
    3.提出上訴人之配偶戊○○財政部臺灣省中區國稅局82年度
      綜合所得稅核定資料，證明81年間戊○○及上訴人當時利
      息所得甚豐，有經濟能力出資興建系爭建物。
  (三)系爭建物坐落之土地係因訴外人張時珍陸續向上訴人配偶戊
    ○○借貸金錢，累積金額達2,500,000 元，因張時珍無力償
    還，將抵押物讓渡與戊○○，有抵押物讓渡合約書及臺灣省
    雲林縣土地登記簿可以佐證，而與陳永盛無關，原審認定係
    陳永盛購買系爭建物坐落之土地並非根據證據所為之認定，
    容有理由不備之違法。
  (四)被上訴人等將系爭建物壁面、頂樓違法出租與第三人設置違
    章廣告，又惡意妨害、阻撓上訴人出租旁邊土地予第三人使
    用。本件兩造間就系爭建物若存有使用借貸關係，則上訴人
    以書狀爰引民法第472 條第2 款規定，對被上訴人等為終止
    使用借貸法律關係之意思表示。
  (五)上訴人僅係消極未訴請被上訴人等遷讓房屋，尚難以此認定
    上訴人有默示同意被上訴人等繼續居住系爭建物之意思表示
    。上訴人既未同意被上訴人等可以繼續居住使用系爭建物，
    則上訴人提起本件訴訟，訴請被上訴人等遷讓返還系爭建物
    ，自無所謂違反禁反言、誠實信用或有失公平妥當之處。
  (六)並聲明：1.原判決廢棄。2.上開廢棄部分，被上訴人應將坐
    落雲林縣斗六市○○○段54-1、66地號土地上建物，建號斗
    六市○○○段671 號，即門牌號碼雲林縣斗六市○○路930
    號房屋騰空並交還上訴人。3.第一審廢棄部分及第二審訴訟
    費用均由被上訴人負擔。
四、被上訴人等對於上訴人之上訴，除援用原審之陳述及舉證資
    為抗辯外，並補稱：
  (一)被上訴人己○○○○○○之父親陳永盛見被上訴人無房屋居
    住而經常搬家，當時張時珍有一塊土地抵押給陳永盛，因為
    系爭土地要有自耕農身分才可以登記，陳永盛就借用上訴人
    的名義去登記，真正的所有權人應該係陳永盛。系爭建物是
    陳永盛蓋給被上訴人等居住的，所以被上訴人等有權占有使
    用系爭建物。
  (二)被上訴人己○○○○○○之父親陳永盛以前作仲介賺了很多
    錢，為了避免被課徵所得稅，都將錢存在兒女帳戶，蓋系爭
    建物時，陳永盛要戊○○（即上訴人之配偶）把錢領出來。
    故本件從戊○○帳戶領出來的錢，是陳永盛的錢，而非戊○
    ○的錢。另民國70年間，戊○○才二十幾歲，不可能有這麼
    多錢借給第三人張時珍，實係訴外人張時珍向陳永盛借錢，
    因無力償還，以土地抵債，始簽立抵押物讓渡合約書。上訴
    人辯稱其配偶陳龍義有能力出資興建系爭建物，實不足採。
  (三)並聲明：1.上訴駁回。2.上訴費用由上訴人負擔。
五、兩造不爭執之事實：
  (一)坐落雲林縣斗六市○○○段54之1 、66地號土地上建物，即
    建號雲林縣斗六市○○○段671 號、門牌號碼雲林縣斗六市
    ○○路930 號房屋即系爭建物之登記所有權人為上訴人。
  (二)兩造之父陳永盛與姚再得簽訂委建契約書興建系爭建物。
  (三)系爭建物之僱工費用係自上訴人之配偶戊○○帳戶支出。
  (四)系爭建物之建造執照及使用執照記載之起造人均為上訴人。
  (五)陳永盛於81年10月27日死亡，遺產分割契約書上之遺產並未
    包含系爭建物。
  (六)系爭建物之房屋稅均係由被上訴人陳淑美即陳翊庭繳納。
  (七)系爭建物之雲林縣政府建設局（80）（雲）營建字第533 號
    建造執照、（雲）營使字第352 號使用執照及82、83、85、
    86、88、89、91、92、93、95、96、97年度雲林縣稅捐稽徵
    處房屋稅繳款書、雲林縣稅捐稽徵處95年5 期房屋稅退稅函
    及公務退稅支票、雲林縣稅捐稽徵處退稅抵繳通知書等為被
    上訴人所持有。
六、上訴人主張系爭建物係訴外人暨兩造之父親陳永盛使用上訴
    人之配偶戊○○之金錢所起造、興建，故系爭建物之所有權
    應屬上訴人所有，被上訴人等占用系爭建物為無權占有。被
    上訴人等則主張系爭建物為陳永盛使用自己之金錢起造、興
    建，而由陳永盛原始取得系爭建物所有權，再將該建物送給
    被上訴人等使用，故被上訴人等係有權占有及使用該建物。
    故本件所應審究者為：(一)戊○○合作金庫活期儲蓄存款帳戶
    內之金錢是否為陳永盛存入？(二)系爭建物之實際原始起造人
    是否為上訴人？(三)系爭建物如為上訴人所起造，被上訴人等
    有無合法權源占有使用系爭建物？經查：
  (一)戊○○合作金庫活期儲蓄存款帳戶內之金錢為陳永盛存入：
  1.依上訴人所提出之財政部臺灣省中區國稅局綜合所得稅核定
    通知書80年度申報核定、核定稅額繳款書，雖然上訴人及其
    配偶戊○○於80年度申報之所得額達1,228,428 元，惟其中
    合作金庫斗六支庫給付之利息所得即高達1,092,882 元。而
    戊○○於本院審理時稱其之前工作係在家中賣粽子、麵、飯
    、小菜等，以經營小吃店生意。又稱該小吃店生意原本為兩
    造之母親在經營，直到61年其與上訴人丁○○○結婚後，就
    由其自己經營該小吃店生意等情。但上訴人與其配偶戊○○
    是否能憑經營小吃店生意，於80年間即可在合作金庫斗六支
    庫活期儲蓄存款帳戶存有每年可獲得1,092,882 元利息之本
    金，已甚為可疑。又戊○○雖稱其於61年即與上訴人，由其
    母親處接手自行經營小吃店等情，惟戊○○又稱61年時其在
    服兵役，則戊○○於當兵期間如何與上訴人經營小吃店？其
    陳述前後矛盾，已不足以採信。反之，由被上訴人己○○○
    ○○○提出其所有之合作金庫活期存款存摺，可見該存款帳
    戶於78年至85年間有筆數甚多之每筆金額高達數十萬之存款
    紀錄，則被上訴人陳淑美即陳翊庭稱兩造之父親陳永盛不是
    沒有錢，係為了避免被課徵所得稅，故將其賺得之錢存入子
    女的帳戶內，亦即戊○○之合作金庫活期儲蓄存款帳戶是陳
    永盛借戊○○名義開戶，實際該帳戶內之存款仍為陳永盛所
    有，應非無稽。
  2.系爭建物（農舍）係由陳永盛委託訴外人姚再得興建，錢是
    由陳永盛出的，追加工程是被上訴人陳淑美即陳翊庭出的等
    情，已據證人姚再於原審證述明確，復有系爭建物起造工程
    委建契約書在卷可稽，應可採信。本院認為，系爭建物之興
    建經費若係由上訴人之配偶戊○○自己所有之金錢支出，則
    應該係由戊○○親自與訴外人姚再得簽立房屋起造工程委建
    契約，而非由陳永盛與姚再得簽約。且追加工程部分，自應
    由上訴人或其配偶戊○○支付，方符常理，要無由被上訴人
    陳淑美即陳翊庭支付之理。
  3.上訴人所提之雲林縣斗六市○○○段海豐崙小段62-6地號土
    地抵押物讓渡合約書1 份，雖載明抵押債權人為戊○○、抵
    押債務人為訴外人張時珍，張時珍無力償還戊○○2,500,00
    0 元，故將上開地號土地讓渡與戊○○等情。惟證人庚○○
    於本院98年3 月27日準備程序時證稱：斗六市○○○段66地
    號土地（重測前為海豐崙段海豐崙小段63-2地號）原本是我
    所有的。我有見過這份抵押物讓渡書，合約書上張庚○○的
    印章是我蓋的，我們因為土地要賣給陳永盛才簽這份合約書
    ，我們有跟陳永盛借錢等語。益證陳永盛確實有使用子女之
    名義，安排自己之財產之情形。
  4.綜上，系爭建物之僱工費用雖係自上訴人之配偶戊○○帳戶
    支出，惟該帳戶內之款項屬訴外人陳永盛所有，應可認定。
  (二)系爭建物之實際原始起造人並非上訴人。
  1.雲林縣政府建設局（80）（雲）營建字第533 號建造執照、
    （雲）營使字第352 號使用執照，雖均載明系爭建物之起造
    人為上訴人丁○○○，惟系爭建物起造工程委建契約係由陳
    永盛與姚再得所簽訂，且建造系爭建物之資金實際係由陳永
    盛存放在戊○○合作金庫帳戶內之款項支出，已如前述。況
    證人黃林美雪於本院97年10月31日準備程序時證稱：我住在
    被上訴人（930 號）隔壁，70幾年開始居住，應該超過20年
    了，後來陳永盛在我們隔壁建築房子，當時他說要蓋房子給
    他女兒居住。被上訴人陳淑美即陳翊庭與她爸爸陳永盛都常
    常到現場巡視，蓋房子過程中沒有見過戊○○（即上訴人之
    丈夫）到現場等語。若本件系爭建物確實係由上訴人起造，
    上訴人之配偶戊○○應不致於對系爭建物之施工、建造全然
    不關心，而不到現場巡視、監工，亦可見系爭建物之實際原
    始起造人應為陳永盛，而非上訴人。
  2.再按89年1 月26日修正公布前之土地法第30條第1 項前段規
    定：「私有農地所有權之移轉，其承受人以能自耕者為限，
    並不得移轉為共有」；同條第2 項亦規定：「違反前項規定
    者，其所有權之移轉無效」；另89年1 月26日修正公布前之
    農業發展條例第30條第1 項前段復規定：「每宗耕地不得分
    割及移轉為共有」。衡諸常情，未具有自耕能力或自耕農身
    分之人，若欲購買農地，勢必須以指定具有自耕能力或自耕
    農身分之第三人或共同利益之共有人一方辦理所有權登記。
    而本件系爭建物坐落之雲林縣斗六市○○○段54-1地目為「
    田」，建物用途為「農舍」。則陳永盛欲購買農地並在其上
    建造農舍，依當時法令限制，勢必需要將房、地登記在有自
    耕農資格之上訴人名下，故本件系爭建物之起造人載為上訴
    人，並將建物所有權登記在上訴人名下，應僅係為符合當時
    法令規定之便宜作法，實際上系爭建物之起造人及所有人仍
    為陳永盛。
  (三)被上訴人有合法權源占有使用系爭建物。
  1.系爭建物之出資建造人為兩造之父陳永盛，已如前述。而由
    陳永盛之遺產分割契約書可知，被繼承人陳永盛之遺產中斗
    六市○○段168 之15建地係全部歸上訴人之配偶戊○○分得
    ，被上訴人陳淑美即陳翊庭則未分得不動產。又陳永盛之分
    割遺產項目，雖無系爭建物列在其中，惟該契約書上所記載
    被上訴人陳淑美即陳翊庭之住址，即是系爭建物之門牌「斗
    六市○○里○○路930 號」，上訴人之配偶戊○○簽訂該契
    約書時，不可能不知，可悉系爭建物並非尚未分配之財產，
    而係早已由陳永盛分與被上訴人陳淑美即陳翊庭夫妻使用，
    而此事上訴人早已知悉，因此遺產分割時才未再提出分配，
    是被上訴人上開辯稱，系爭建物由陳永盛興建後贈與使用，
    其等有占用之合法權源，應屬可採。
  2.又證人詹鴻圖於原審證稱：被上訴人現居住於文化路之住所
    ，於新居落成時，伊有受邀吃喜酒，該房子是陳永盛蓋的，
    有聽被上訴人丁信豊夫妻說，那是他們父親要蓋給他們住的
    。依被上訴人提出之請帖，確實記載『為新居落成並酬謝平
    素之高誼敬備菲酌恭請』、『闔第光臨』、『丁信豊、陳淑
    美鞠躬』」等詞句。再參酌被上訴人提出之禮金簿，其上記
    載證人詹鴻圖包有2,000 元之禮金，可見被上訴人丁信豊、
    陳淑美應有具名邀請親友參加系爭建物之新居落成，若被上
    訴人等對系爭建物無使用之權利，豈敢以主人自居，廣發請
    帖，邀約親友前來宴飲祝福之理。
  3.再者，依上訴人所提出被上訴人等之戶籍謄本，均係設於雲
    林縣斗六市○○路930 號，其中被上訴人陳淑美即陳翊庭之
    記事欄位，則記述有「原住本市○○里○○路930 號丁信豊
    戶內民國84年3 月13日住址變更」等文句。且由被上訴人陳
    淑美即陳翊庭提出其所保管之82、83、85、86、88、89、91
    、92、93、95、96、97年度雲林縣稅捐稽徵處房屋稅繳款書
    、雲林縣稅捐稽徵處95年5 期房屋稅退稅函及公務退稅支票
    、雲林縣稅捐稽徵處退稅抵繳通知書等可知系爭建物之納稅
    義務人雖為上訴人丁○○○，惟實際係由被上訴人繳納稅捐
    。可見被上訴人等人自系爭建物81年間興建完成後，即有長
    久居住之事實，被上訴人等若係無權占有，上訴人豈有坐令
    被上訴人等設籍於此，並且長久居住之可能。
七、綜上，本件系爭建物係訴外人陳永盛所出資建造，並礙於當
    時法令限制，先登記於上訴人名下，惟於建造完成後即贈與
    與被上訴人等居住等事實可以認定，從而上訴人上訴主張被
    上訴人等無權占有系爭建物，請求返還之，為無理由，應予
    駁回。是原審判決於法並無違誤，上訴意旨猶仍指摘原判決
    不當，求與廢棄改判，為無理由，應予駁回其上訴。
八、本件事證已臻明確，兩造其餘攻擊及防禦方法，核與判決結
    果不生任何影響，不再一一論述，附此敘明。
九、上訴人因本件訴訟，支出第二審裁判費新臺幣8,100 元，本
    件上訴人因受敗訴判決，應負擔全部之訴訟費用。爰依民事
    訴訟法第87條第1 項規定，就本件第二審之訴訟費用，依職
    權併予裁判如主文第2 項所示。
十、據上論結，本件上訴為無理由，依民事訴訟法第436 條之1
    第3 項、第463 條、第449 條第1 項、第78條，判決如主文
    。
中    華    民    國    98    年    10    月     8    日
                  民事第二庭    審判長  黃一馨
                                法  官  李秋瑩
                                法  官  楊昱辰
以上正本係照原本作成。
本判決不得上訴。
中    華    民    國    98    年    10    月     8    日
                                書記官  林美鳳


司法院資訊處製作；財團法人民間司法改革基金會備份。
